Inventaris van de archieven van de Situeringscommissie van het Bisdom Rotterdam, (1940) 1957-1969: Fonds voor Kerkenbouw Bisdom Rotterdam, (1951) 1956-1973 (1974)
Nationaal Archief, Den Haag
Bisdom Rotterdam, Situeringscommissie en Fonds voor Kerkenbouw
Bisdom Rotterdam / Kerkenbouw
oudste stuk - jongste stuk: 1940-1974
merendeel 1956-1973
35622
143 inventarisnummers; 4,50 meter
Normale geschreven, getypte en gedrukte documenten, geen bijzondere handschriften.
Nationaal Archief, Den Haag
Bisdom Rotterdam, Situeringscommissie(1940) 1957-1969 Bisdom Rotterdam, Fonds voor kerkenbouw(1951) 1957-1973 (1974)
De Situeringscommissie, ingesteld op 25 februari 1957, had tot taak gekregen te bepalen waar en in welke omvang nieuwe kerkgebouwen in het bisdom moesten verrijzen. Het archief bevat naast stukken van algemene aard (notulen e.d.) hoofdzakelijk stukken betreffende planning en situering van nieuwe kerken en scholen.Het Fonds voor kerkenbouw had er voor te zorgen dat er voor de bouw van nieuwe kerkgebouwen de nodige gelden werden bijeengebracht en op juiste wijze verdeeld en aangewend. Dit archief bevat veelal stukken betreffende financiering en vermogen van het Fonds, als ook stukken betreffende "Pooling Rotterdam". Er zijn notulen met agenda's en index. Tevens zijn er stukken betreffende planning en situering van kerkelijke voorzieningen m.n. kerk- en schoolgebouwen in verschillende plaatsen in het bisdom.
Archiefvorming
Geschiedenis van de archiefvormer
De Situeringscommissie werd officieel op 25 februari 1957 door de bisschop ingesteld, en had tot taak gekregen te bepalen waar en in welke omvang nieuwe kerkgebouwen in het bisdom moesten verrijzen. Door de sterk beperkte activiteiten op het terrein van de kerkenbouw werd de commissie in februari 1969 opgeheven.
Het Fonds voor kerkenbouw had er voor te zorgen dat er voor de bouw van nieuwe kerkgebouwen de nodige gelden werden bijeengebracht en op juiste wijze verdeeld en aangewend. Het Fonds was naar aard en taak een adviesorgaan van de bisschop met de volledige verantwoordelijkheid voor de financiëring van de kerkenbouw.
Op 28 mei 1957 werd het bestuur door de bisschop geïnstalleerd:
voorzitter, mgr. A.C. Schaaper, vicaris generaal
1e secretaris, drs. W.M.I. van den Ende
2e secretaris, mr. H.C.J. Cavadino
penningmeester, L.C. Kok
In verband met geringe activiteiten als gevolg van het inhalen van de achterstand in de kerkenbouw eind jaren zestig, werd het Fonds met ingang van 1973 als administratief onderdeel van het bisdom opgeheven en geïntegreerd in het algemeen beheer van het bisdom.
Geschiedenis van het archiefbeheer
Het totaal van de aan het ARA over te dragen bestanden bedraagt 17 meter, bestaande uit 1249 archiefbestanddelen. Door het ARA zal een conceptcontract worden opgesteld. Het verpakken en etiketteren van de stukken en dozen zal door het bisdom verzorgd worden conform ARA-richtlijnen. De materialen hiervoor zullen door het ARA worden verstrekt.
Het archief is voor langere tijd in beheer, niet in eigendom verkregen.
De verwerving van het archief
Het archief is voor langere tijd in beheer, niet in eigendom verkregen.
Inhoud en structuur van het archief
Inhoud
Onderscheiden van het bovengenoemde bestuursarchief bevat dit bestand de archieven van twee belangrijke commissies voor de sector kerkenbouw in het bisdom Rotterdam:
Het archief van de Situeringscommissie van het bisdom Rotterdam, periode (1940) 1957-1969, met een omvang van ca. 3,3m', inv. nrs. 1-118.
Het archief van het Fonds voor kerkenbouw van het bisdom Rotterdam (1951) 1957-1973 (1974), omvang 1 m', inv.nrs. 119-143.
Hoewel de Situeringscommissie officieel op 25 februari 1957 door de bisschop werd ingesteld, zijn ook oudere stukken in het archief aanwezig. Deze stukken zijn afkomstig van de Haarlemse Situeringscommissie, die na oprichting van het bisdom Rotterdam de werkzaamheden voor beide bisdommen tijdelijk voortzette.
Het archief vormt de neerslag van het omvangrijke takenpakket van de commissie waarvan de uitvoering in handen was van de secretaris voor de kerkenbouw W.M.I. van den Ende. De voornaamste taken hadden betrekking op:
planologische en situatieve voorbereiding van kerken, scholen, begraafplaatsen en andere katholieke voorzieningen in het bisdom
advisering inzake parochiestichtingen, fusies en grenscorrecties.
Selectie en vernietiging
Voor het archief van de Situeringscommissie werd voor de dubbelen selectie toegepast.
Ook met betrekking tot het archief van het Fonds voor kerkenbouw werd selectie toegepast. Dubbelen werden verwijderd, evenals de serie verzamelmappen inzake de door afzonderlijke kerkbesturen met het Fonds aangegane leningen c.q. aflossingen, ongeveer 2 meter.
Ordening van het archief
De opzet van het archief is van vrij eenvoudige constructie. Ruim 2/3 deel bestaat namelijk uit stukken die per plaats of regio in verzamelmappen werden opgeborgen, inv.nrs 16-105.
Aanwijzingen voor de gebruiker
Openbaarheidsbeperkingen
Deels openbaar, deels beperkt openbaar (B). Voor raadpleging van stukken, jonger dan 50 jaar, is schriftelijke toestemming vereist van de eigenaar.
Materiële beperkingen
Het archief kent geen beperkingen voor het raadplegen van stukken als gevolg van slechte materiële staat
Aanvraaginstructie
Openbare archiefstukken kunnen online worden aangevraagd en gereserveerd. U kunt dit ook via de terminals in de studiezaal van het Nationaal Archief doen. Om te kunnen reserveren dient u de volgende stappen te volgen:
U maakt een profiel aan op www.gahetna.nl, en logt vervolgens in
Via de archiefinventaris (alleen de beschrijvingen met rode nummers) selecteert u het gewenste archiefstuk door op de knop 'Reserveren' te klikken
In het volgende scherm geeft u aan op welke dag u het archiefstuk wilt inzien
Indien u zich bevindt in de studiezaal en een tafelnummer heeft ontvangen kunt u dit nummer vermelden. Als u geen tafelnummer heeft kunt u tafelnummer 777 laten staan
Vervolgens bevestigt u uw reservering door deze te versturen.
Verwant materiaal
Beschikbaarheid van kopieën
Inventarisnummers van dit archief zijn niet in kopievorm beschikbaar
Beschrijving van de series en archiefbestanddelen
- ARCHIEF VAN DE SITUERINGSCOMMISSIE VAN HET BISDOM ROTTERDAM (1940) 1956-1969 (1975), I
  - STUKKEN VAN ALGEMENE AARD, A.
    - Notulen van de Situeringscommissie van het bisdom Haarlem, 1950-1952, 1955; 1; 1 omslag
      Onvolledig
    - Index op de notulen over de jaren 1950-1956, 2; 1 deel
      2 exemplaren
    - Notulen, 1956-1969; 3-6; 4 delen
      - 1956-1958 (nrs. 1-27), 3
      - 1959-1960 (nrs. 28-45), 4
      - 1961-1964 (nrs. 46-73), 5
      - 1965-1969 (nrs. 74-102), 6
        Openbaarheid beperkt tot 01-01-2020
    - Agenda's en memoranda, 1956-1969; 7; 1 omslag
    - Verslagen van planningsbesprekingen met het Instituut Stad en Landschap van Zuid-Holland, 1955-1963, 1965; 8; 1 omslag
    - Verslagen van planningsbesprekingen met J. de Ranitz van het architectenbureau Kuiper, Gouwetor en De Ranitz te Rotterdam, 1958-1960; 9; 1 omslag
    - Artikelen, lezingen, notities door W. van den Ende, 1955, 1958-1959, 1961-1963; 10; 1 omslag
    - Rapporten en nota's ingekomen van het Kaski. Met bijlagen, 1959-1964, 1967; 11; 1 omslag
    - Regionale Surveys van het Kaski betreffende documentaire gegevens over plaatsen in het bisdom, 1967-1968; 12; 1 omslag
      Alfabetisch op plaatsnaam
  - STUKKEN BETREFFENDE AFZONDERLIJKE ONDERWERPEN, B.
    - Situeringscommissie
      - Stukken betreffende instelling, taak en werkwijze, 1957, 1966, 1968-1969; 13; 1 omslag
      - Stukken betreffende de verhouding situeringscommissie - maatschappelijk opbouwwerk, 1958; 14; 1 omslag
    - Planning en situering
      - Leidraad voor schoolbouw in het bisdom Rotterdam, z.j; 15; 1 stuk
        Openbaarheid beperkt tot 01-01-2026
      - Stukken betreffende planning en situering van kerkelijke voorzieningen m.n. kerk- en schoolgebouwen in verschillende plaatsen in het bisdom, 1940-1975; 16-105; 90 omslagen
        - Aardam, zie Ter Aar, 93
        - Aarlanderveen, zie Ter Aar, 93
        - Alblasserdam 1953-1964, 16
        - Alphen aan den Rijn 1951-1971, 17
        - Alkemade 1948-1966, 18
        - Barendrecht 1957-1969, 19
        - Berkel en Rodenrijs 1955-1968, 20
        - Bleiswijk 1965-1968, 21
        - Bodegraven 1959-1969, 22
        - Boskoop 1959-1968, 23
        - Benthuizen, zie Moerkapelle, 53
        - Brielle 1958-1967, 24
        - Capelle aan den IJssel 1959-1967, 25
          Zie ook Rotterdam-Oost
        - De Lier 1953-1968, 26
        - Delft 1948-1966, 27
        - Delft-Zuid-west 1959-1969, 28
        - Den Haag 1946-1966, 29
        - Den Haag-Binnenstad 1960-1973, 30
        - Den Haag-West 1949-1969, 31
        - Den Haag-Oost 1952-1966, 32
        - Dordrecht 1948-1967, 33
        - Dubbeldam 1957-1968, 34
        - Gorinchem 1954-1968, 35
        - Gouda 1951-1968, 36
        - 's-Gravenzande 1956-1968, 37
        - Hardinxveld-Giessendam 1958-1968, 38
        - Hazerswoude 1960-1969, 39
        - Hellevoetsluis 1956-1969, 40
        - Hendrik Ido Ambacht 1958-1969, 41
        - Hillegom 1958-1968, 42
        - Kethel, zie Schiedam, 89
        - Katwijk 1957-1968, 43
        - Krimpen aan den IJssel 1953-1968, 44
        - Langeraar, zie Ter Aar, 93
        - Leerdam 1960-1968, 45
        - Leiden 1950-1969, 46
        - Leiderdorp 1951-1969, 47
        - Leidschendam 1950-1969, 48
        - Lekkerkerk 1960-1967, 49
        - Lisse 1950-1969, 50
        - Maasdijk 1959-1964, 51
          Zie ook onder 's-Gravenzande en Naaldwijk
        - Maassluis 1951-1971, 52
        - Moerkapelle 1962-1969, 53
        - Monster 1957-1968, 54
        - Moordrecht 1961-1969, 55
        - Naaldwijk 1957-1968, 56
        - Nieuwerkerk aan den IJssel 1958-1967, 57
        - Nieuwkoop 1958-1966, 58
        - Nieuwveen 1960, 59
        - Noorden 1960-1966, 60
        - Noordwijk 1951-1968, 61
        - Noordwijkerhout 1953-1968, 62
        - Oegstgeest 1958-1970, 63
        - Oostvoorne 1959-1967, 64
        - Ouddorp 1963-1965, 65
        - Oudewater 1959-1969, 66
        - Oude Wetering, zie Alkemade, 18
        - Papendrecht 1956-1968, 67
        - Poeldijk 1957-1968, 68
        - Portugaal, zie Rhoon, 71
        - Puttershoek 1962-1964, 69
        - Reeuwijk 1950-1972, 70
        - Rhoon 1958-1968, 71
        - Roelofarendsveen, zie Alkemade, 18
        - Rotterdam 1955-1966, 72
        - Rotterdam-Binnenstad 1940-1968, 73
        - Rotterdam-Noord 1950-1968, 74
        - Rotterdam-Noord (Hillegersberg) 1953-1967, 75
        - Rotterdam-Noord (Schiebroek) 1955-1962, 76
        - Rotterdam-Oost (Ommoord-Alexanderpolder-Capelle a/d IJssel) 1959-1969, 77
        - Rotterdam-Zuid 1952-1967, 78
        - Rotterdam-Zuid (Lombardijen) 1957-1969, 79
        - Rotterdam-Zuid (IJsselmonde) 1954-1969, 80
        - Rotterdam-Zuid (Hoogvliet) 1953-1967, 81
        - Rotterdam-West 1951-1975, 82
        - Rotterdam (Overschie) 1948-1966, 83
        - Rotterdam (Hoek van Holland) 1948-1968, 84
        - Rijnsburg 1958-1970, 85
        - Rijswijk 1954-1966, 86
        - Sassenheim 1958-1968, 87
        - Schiedam 1956-1968, 88
        - Schiedam-Kethel 1950-1970, 89
        - Schipluiden 1957-1968, 90
        - Schoonhoven 1954-1968, 91
        - Spijkenisse 1956-1969, 92
        - Ter Aar 1956-1967, 93
        - Vianen 1958-1967, 94
        - Vlaardingen 1948-1968, 95
        - Voorburg 1950-1966, 96
          Zie ook Den Haag-Oost
        - Voorhout 1957-1968, 97
        - Voorschoten 1958-1968, 98
        - Wassenaar 1950-1969, 99
        - Wateringen 1958-1986, 100
        - Woerden 1959-1968, 101
        - Woubrugge 1957-1968, 102
        - Zevenhuizen, zie Moerkapelle, 53
        - Zoetermeer 1961-1969, 103
        - Zoeterwoude 1955-1968, 104
        - Zwijndrecht 1954-1968, 105
      - Stukken betreffende planning en situering van katholieke voorzieningen, kerk- en schoolvoorzieningen in het Westland, 1955, 1959-1963; 106; 1 omslag
      - Stukken betreffende planning en situering in de diasporagebieden van het bisdom Rotterdam, 1956-1969; 107; 1 omslag
      - Stukken betreffende programma's voor kerkenbouw en toekomstige parochiestichtingen, 1957-1958, 1961; 108; 1 omslag
      - Brief van L. Rogier aan W. van den Ende betreffende de geschiedenis van de vroegere parochies en patroonheiligen in plaatsen van het bisdom waar nieuwe kerkstichtingen worden voorbereid, 1958; 109; 1 stuk
      - Stukken betreffende wijkzielzorg en wijkkerken, 1958; 110; 1 omslag
      - Stukken betreffende de plannen om de Civitas Dei-kerk te Brussel voor het bisdom aan te kopen, 1958; 111; 1 omslag
      - Stukken betreffende de nieuwe dekenaatsindeling van het bisdom, 1959, 1961; 112; 1 omslag
      - Stukken betreffende het Katholiek Maatschappelijk Beraad en de commissie voor Ontwikkelingsgebieden in het bisdom Rotterdam, 1960-1966; 113; 1 omslag
      - Stukken betreffende prognoses van het aantal priesters in verband met de kerk- en parochieplanning in het bisdom, 1960, 1964; 114; 1 omslag
      - Advies van J. Loeff inzake de mogelijkheid van subsidiëring door gemeenten in de exploitatie van bijzondere kerkelijke begraafplaatsen. Met bijlage, 1961; 115; 1 omslag
      - Stukken betreffende de planning van een klooster van de zusters Penitenten van de Eenheid in Voorne-Putten, 1963-1966; 116; 1 omslag
      - Stukken betreffende de zielzorg voor toeristen, 1965; 117; 1 omslag
      - Stukken betreffende de functie van het kerkgebouw, 1966-1967; 118; 1 omslag
- ARCHIEF FONDS VOOR KERKENBOUW BISDOM ROTTERDAM (1951) 1956-1973 (1974), II
  - STUKKEN VAN ALGEMENE AARD, A.
    - Notulen, 1956-1970; 119-121; 3 omslagen
      Met hiaten
      - 1956-1958, 119
      - 1959-1962, 120
      - 1963-1970, 121
        Openbaarheid beperkt tot 01-01-2021
    - Agenda's. Met bijlagen, 1957-1968; 122; 1 omslag
  - STUKKEN BETREFFENDE AFZONDERLIJKE ONDERWERPEN, B.
    - Fonds voor kerkenbouw
      - Stukken betreffende de goedkeuring van de statuten van de Commissie Fonds van Kerkenbouw, 1957-1959; 123; 1 omslag
      - Verslag voor de pers van de installatievergadering van het Fonds voor Kerkenbouw. Met bijlagen, 1957; 124; 1 omslag
      - Stukken betreffende benoeming en ontslag van leden van het Fonds voor Kerkenbouw, 1956-1969; 125; 1 omslag
    - Vermogen
      - Stukken betreffende de verdeling van het stichtingsvermogen Fonds Kerkenbouw, 1957, 1958; 126; 1 omslag
      - Accountantsrapporten. Met bijlagen, 1956-1974; 127-130; 4 pakken
        - 1956-1961, 127
        - 1962-1966, 128
        - 1967-1970, 129
        - 1971-1974, 130
          Openbaarheid beperkt tot 01-01-2025
      - Liquiditeitsoverzichten, 1958-1967; 131; 1 omslag
      - Financiële overzichten van de opbrengsten uit de collecte "Bijzondere Noden", 1957-1969; 132; 1 omslag
    - Pooling Rotterdam
      - Accountantsrapporten inzake de financiële positie / vermogenspositie van "Pooling Rotterdam". Met bijlagen, 1951-1952, 1954-1956, 1959-1961; 133; 1 pak
      - Memorandum nr. 44 door het Kaski betreffende de berekening van de behoefte aan zitplaatsen voor de zes verwoeste r.k. parochiekerken te Rotterdam naar de toestand vóór mei 1940, 1951; 134; 1 stuk
      - Stukken betreffende de overdracht van "Pooling Rotterdam" door het bisdom Haarlem aan het bisdom Rotterdam, 1953, 1958-1959; 135; 1 omslag
      - Rapport door F. Buskens over "Pooling Rotterdam". Met bijlagen, 1957; 136; 1 omslag
    - Financiering
      - Stukken betreffende beleid en planning van de financiering van de kerkenbouw in het bisdom, 1957-1967; 137; 1 omslag
      - Stukken betreffende subsidiëring door de overheid van de kerkenbouw, 1955-1962, 1968; 138; 1 omslag
      - Stukken betreffende de grondpolitiek van de gemeente Rotterdam in verband met de bouw van kerken, 1958-1964; 139; 1 omslag
      - Stukken betreffende de oprichting van een kerkelijk garantiefonds te Oudenbosch voor het afsluiten van leningen door kerkbesturen, 1962-1966; 140; 1 omslag
    - Propaganda
      - Stukken betreffende kerkenbouwzondag, 1956-1969; 141-142; 2 pakken
        - 1956-1962, 141
        - 1963-1969, 142
      - Stukken betreffende studiedagen over kerkenbouw in het bisdom Rotterdam, 1959, 1967-1969; 143; 1 omslag